臺灣臺中地方法院刑事判決　　　　　　　96年度訴字第2440號
公　訴　人　臺灣臺中地方法院檢察署檢察官
被　　　告　乙○○
　　　　　　甲○○
上列被告因誣告案件，經檢察官提起公訴（96年度偵字第13821
號），本院判決如下：
    主    文
乙○○、甲○○共同意圖他人受刑事處分，向該管公務員誣告，
各處有期徒刑壹年貳月。
    犯罪事實
一、乙○○前因偽證案件，經法院判處有期徒刑五月，緩刑三年
    確定，現仍在緩刑期內。
二、乙○○與甲○○為同居之男女朋友（起訴書誤載為夫妻），
    其二人均明知戊○○、丙○○並未於民國九十四年八月一日
    下午，至渠等所經營位在臺中市○○路一五八巷十一號之「
    慈祥古董店」，購買價值新台幣（下同）二十萬元之木雕藝
    品一批，戊○○亦未當場提供由林玲玉代表北玲興業有限公
    司所簽發，支票號碼HG0000000號，發票日九十四年八月十
    日，票面金額二十萬元之支票一紙（下稱系爭支票）作為貨
    款，且丙○○亦未在系爭支票背面書寫「莊」字作為背書。
    詎其二人竟基於誣告犯意聯絡，於九十五年三月三十一日，
    由乙○○具名擔任告訴人，利用不知情之律師，撰寫載有「
    告訴人在台中市○○路一五八巷十一號開設慈祥古董店，以
    販售藝品為主，九十四年八月一日下午被告戊○○及丙○○
    二人至告訴人上開店舖購買木雕藝品一批價格貳拾萬元，由
    被告戊○○提供發票人北玲興業有限公司代表林玲玉，號碼
    HG-0000000、帳號000000000、到期日九十四年八月十日花
    蓮區中小企業銀行東台北分行支票一張，並由戊○○在支票
    後背書，告訴人信以為真，當場收受，嗣告訴人提示竟遭退
    票，始知受騙…核被告二人所為，顯然共同意圖為自己不法
    之所有，以詐術使告訴人信以為真，而交付財物，已構成刑
    法第三百三十九條第一項之罪名…」等內容之刑事告訴狀，
    並於同日送至臺灣臺中地方法院檢察署收文。嗣於該案（九
    十五年度偵字第二○六五八號）偵查中，甲○○受乙○○委
    任為告訴代理人，其先於九十五年四月十七日偕同乙○○到
    庭，並代為陳述告訴意旨；再於九十五年十月十三日偕同乙○○到庭（此次未為陳述），以此方式共同誣指戊○○、丙○○犯詐欺罪。該案經檢察官偵查結果，認為丙○○部分犯
    罪嫌疑不足，而為不起訴處分；另就戊○○部分以詐欺罪提
    起公訴，惟經本院以九十六年度易字第二九八號審理結果，
    認為不能證明犯罪，而諭知無罪之判決。檢察官循乙○○請
    求提起上訴，亦經臺灣高等法院臺中分院以九十六年度上易
    字第一二八○號駁回上訴，而告確定。
三、案經丙○○訴由臺灣新竹地方法院檢察署呈請臺灣高等法院
    檢察署移轉臺灣臺中地方法院檢察署檢察官偵查起訴。
    理    由
一、訊據被告乙○○固承認其有委任律師代為撰寫上開告訴狀，
    並遞交臺灣臺中地方法院檢察署之事實，惟矢口否認有何誣
    告犯行，辯稱：丙○○確實有陪同戊○○到「慈祥古董店」
    買購買價值二十萬元之木雕藝品一批，他們二人亦確實有交
    付系爭支票給她及甲○○，只是日期應該是九十四年八月十
    九日，不是告訴狀所載之八月一日，且她只有告戊○○，沒
    有告丙○○云云。另被告甲○○固承認其有於該案偵查中受
    乙○○委任為告訴代理人到庭陳述之情，然亦矢口否認有何
    誣告犯行，其除以上詞置辯外，另辯稱：本件是乙○○提出
    告訴，他只是告訴代理人云云。
二、經查：
  (一)被告二人有如犯罪事實欄所載由被告乙○○具名對戊○○、
    丙○○提出詐欺罪告訴，並由被告甲○○於該案偵查中以告
    訴代理人身分到庭陳述告訴意旨，嗣丙○○部分經檢察官為
    不起訴處分；戊○○部分則經法院判決無罪確定等事實，有
    上述刑事告訴狀、偵查筆錄、不起訴處分書、刑事判決附卷
    可稽，足見渠等確有共同對戊○○、丙○○提出詐欺告訴之
    事實。
  (二)戊○○因與案外人曾寬興間有一筆五十餘萬元之檀香木投資
    款糾紛，經曾寬興向本院提起詐欺自訴（本院九十三年度自
    緝字第四五三號），戊○○於九十四年八月十九日至本院開
    庭後，即與友人丁○○、丙○○前往被告住處，與曾寬興及
    其友人張清棋等人協商還款，戊○○並當場書立切結書及簽
    發三張面額各二十五萬元之本票，當日在被告住處，僅談及
    上開投資款糾紛如何解決，並未向被告購買價值二十萬元之
    木雕藝品等情，業據戊○○於本院審理時以證人身分證述綦
    詳（見本院卷第65-73頁），並有其出具之切結書、本票在
    卷可稽（見20658號偵卷第10頁），核與丁○○、丙○○於
    本院審理中所具結證述當日陪同戊○○至被告住處與人協商
    債務，並未見到戊○○向被告購買木雕等語相符（見本院卷
    第51-64頁）。
  (三)而戊○○之所以交付系爭支票予被告，乃因其為朋友侯貞雄
    背書擔保一百二十萬元債務，債主委託被告甲○○向戊○○
    催討，戊○○遂交付系爭支票作為清償，系爭支票並非購買
    木雕之貨款，丙○○亦未在系爭支票背面背書等情，亦據戊○○、丙○○於本院審理時一致證述在卷，且被告二人於本
    院審理時，亦自承不知系爭支票背面之「莊」字為何人所書
    寫（見本院卷第17、76頁），顯見渠等告訴意旨所指丙○○
    在系爭支票背面背書擔保購買木雕款項之支付，與事實不符
    。
  (四)被告二人於渠等告訴案件所為之陳述，多有矛盾相悖之處，
    足見其二人指訴並非屬實，茲分述如下：
  1.被告乙○○於該案第一審九十六年三月二十二日審理時以證
    人身分具結證稱：戊○○是在九十一年間就與她有買賣木雕
    的往來，但所開票據都沒有兌現，後來於九十四年七月二十
    日向她買十萬七千元的木雕，品項如卷附估價單，戊○○說
    他留一張發票日為九十四年八月十日，面額二十萬元的支票
    ，並說這張票一定可以領得到，叫她先留著，等他出國回來
    再聯絡，一定會給現金，後來戊○○於同年八月一日前幾天
    又打電話，跟她說貨款未到支票面額的二十萬元，叫她要補
    足，所以她又開了一張同年八月一日的估價單，總共是二十
    一萬二千元，但當天戊○○沒有到店裡，是打電話過來的云
    云；被告甲○○於同日審理時則證稱：交票當天乙○○有寫
    估價單，是戊○○叫乙○○開給他，依照估價單上的品名，
    可確認當時是二張都有寫，為何上面所寫的日期不同，他不
    清楚，只知道這是戊○○叫乙○○寫的云云。而被告乙○○
    於該案第一審審理時亦陳稱：本案二張估價單上的木雕相關
    買賣事情，甲○○都有在場，全程都參與，他都知道等語，
    被告乙○○既認為其丈夫甲○○對本案之木雕買賣均有全程
    參與而清楚過程，但其二人對於該案卷內所附二張估價單有
    關開立時間、方式之陳述，卻均不相同，令人難以採信。
  2.被告乙○○於該案同日審理時亦證稱：九十四年八月一日的
    估價單上，記載其中一萬二千元是付現金，這是九十四年八
    月十九日那天，戊○○到她住處給付的，阿山（即丙○○）
    陪同戊○○去法院開庭，後來也有去她住處，阿山作保證，
    保證戊○○在十一月會處理這個事情，九十四年八月十九日
    他才付現金一萬二千元；會在九十四年八月一日的估價單上
    就有記載，是因那張估價單上的一萬二千元，是她於九十四
    年八月十九日戊○○付現金後，後來才加上去的；在九十四
    年八月一日的估價單上所寫的觀音（大）、笑佛檀香（中）
    等木雕，是在九十四年七月時，就交給戊○○云云，然被告
    乙○○所提出之告訴狀，則係記載於戊○○九十四年八月一
    日下午與丙○○到其店裡購買木雕一批，就購買木雕之時間
    ，被告乙○○陳述前後已有不同。被告乙○○雖辯稱：告訴
    狀日期是律師寫錯了云云。惟被告甲○○於該案九十五年四
    月十七日偵查時以告訴代理人身分到庭陳稱：告訴意旨詳如
    告訴狀所載，戊○○買木雕時，當日就開票給他云云，且被
    告甲○○於該案第一審審理時亦證稱：他在地檢署擔任告訴
    代理人時，告訴狀大概內容他有看過，且他沒有看到戊○○
    支付現金給乙○○等語。被告甲○○既有看過告訴狀內容，
    並於檢察官訊問時表示告訴內容如告訴狀所載，並未提及告
    訴狀內容有誤之事，可證被告乙○○所言是律師寫錯云云，
    並無依據，故就木雕買賣、交付日期及是否有給付現金之情
    形，被告二人所述亦有矛盾。
  3.被告乙○○於該案同日審理時先則證稱：系爭支票是戊○○
    託綽號阿山之友人拿來給她的，所以她請阿山在支票背面背
    書，是何日拿來不確定云云，其後復證稱：她現在回憶起來
    ，系爭支票應該是在九十四年八月十九日之前，阿山和戊○○一起到她店裡，由戊○○交給她，阿山作保證，她收受系
    爭支票之日期，是在票載發票日期九十四年八月十日之前，
    她沒有收過期的票云云。是依被告乙○○於前案之證詞，系
    爭支票之交付日期應是在票載發票日九十四年八月十日之前
    。然被告甲○○於該案同日審理時則證稱：戊○○買木雕是
    在交系爭支票之前，他來買一些沉木、藝品，戊○○被起訴
    時，他有在法院遇到戊○○，開庭後戊○○有到他住處，並
    拿出系爭支票；他見過丙○○一次，是在戊○○來法院開庭
    當天，後來他們二人一起到他住處，他就見過那次，戊○○
    拿支票給乙○○，丙○○在支票後面背書云云。被告甲○○
    於該案第一審審理時證稱該張支票是於九十四年八月十九日
    收取，非於戊○○買木雕當日收受，已與其於九十五年四月
    十七日偵查時所陳稱：戊○○來買木雕，當日就開票云云不
    同，亦與被告乙○○前述證述內容不符。
  4.被告乙○○於該案第一審審理時證稱：本案二張估價單她都
    是用複寫方式，是一式二份，戊○○有打電話來跟她說，所
    以是她自己寫，本來第一面是她要留下來，複寫那份要給戊○○，但沒有給戊○○，提出給法院的這份是複寫的，正面
    放在家中，戊○○於八十九年八十九日付現金一萬二千元，
    這個紀錄是後來補寫在九十四年八月一日開立的估價單上，
    當時這個紀錄是寫在估價單第一聯，複寫在第二聯云云。惟
    依被告乙○○於前案所補提之九十四年八月一日估價單，其
    上字體、筆跡、墨色均相同，字體之空間編排亦非常勻稱，
    並無特別尋找空間補寫之痕跡，是被告乙○○之證詞亦乏依
    據，無足憑信。
  (五)經該案第一審承審法官命丙○○當庭簽寫其姓名五次，經與
    系爭支票背面之「莊」字核對，筆順及捺按均不相同，特別
    是右下方部分，丙○○是寫成「士」，但系爭支票背面之「
    莊」字則寫成「土」，可見系爭支票背面之「莊」字確非丙○○所書寫。又系爭支票發票人北玲興業有限公司之支票存
    款帳戶，已於九十四年六月十日遭拒絕往來，此有花蓮區中
    小企業銀行東台北分行九十五年四月十八日95蓮銀北東字第
    950283號函所附支票退票紀錄及拒絕往來等資料附卷可憑（
    見該案他字第14-20頁）。而依被告甲○○於前案第一審審
    理時所稱：戊○○拿支票來時，有去照會是否為空頭支票，
    及被告乙○○於前案第二審審理中所稱：當時戊○○交票給
    她，她去查沒有問題，足徵被告方面應係於九十四年六月十
    日之前，即已取得戊○○所交付之系爭支票，否則於渠等向
    銀行照會時，豈有可能不知系爭支票已遭拒絕往來，由此益
    徵被告告訴意旨所稱系爭支票是戊○○與丙○○於九十四年
    八月一日（或之後改稱之八月十九日）購買木雕藝品所交付
    云云，並非事實，反適足以證明戊○○所稱系爭支票是因其
    為侯貞雄背書擔保，為清償債務而交付予被告等語，應為真
    實。
  (六)被告二人雖又辯稱渠等只有告戊○○，沒有告丙○○，被告
    甲○○另辯稱他只是告訴代理人云云，惟被告二人所提告訴
    狀當事人欄明顯已將丙○○列為被告，理由欄亦記載丙○○
    與戊○○共同犯詐欺取財罪，且渠等於前案歷次偵查、審理
    時，仍陳述同此，是被告二人所辯沒有告丙○○云云，顯不
    可採。另被告甲○○雖未具名擔任告訴人，然其與被告乙○○虛構事實，由被告乙○○具名提出告訴，由被告甲○○擔
    任告訴代理人到庭陳述告訴意旨，更於法院審理中共同虛偽
    作證（此部分未據檢察官於本案中起訴）欲使法院相信渠等
    告訴內容屬實，被告二人就誣告之犯行顯有犯意聯絡及行為
    分擔，應負共同誣告之責。
  (七)綜上所述，被告二人所辯均不足採。本件事證明確，渠等犯
    行堪以認定。至於被告二人雖聲請傳喚張清棋，欲證明戊○○、丙○○確有購買木雕，並以系爭支票付款之事實，惟張
    清棋為被告乙○○之胞弟，難期其證詞客觀，且本院基於以
    上說明，已足認定被告二人之犯罪事實，此部分核無傳喚調
    查之必要，併予敘明。
三、按誣告為妨害國家審判權之犯罪，故就同一訴訟案件，於向
    該管公務員申告後，雖於偵查中或不同審級，再為相同之陳
    述，仍屬同一事實，僅能成立單純一罪，不發生連續犯或數
    罪之問題（最高法院90年度台上字第1729號判決意旨參照）
    。又單純一罪，其行為繼續中，法律縱有變更，但其行為既
    繼續實施至新法施行以後，自無行為後法律變更之可言，而
    無刑法第二條第一項新舊法比較之問題（最高法院90年度台
    上字第4773號判決意旨參照）。本件被告二人提出告訴後，
    其後再於偵查、審理中就同一訴訟案件多次為相同之陳述，
    應僅成立單純一罪，且因渠等誣告行為繼續至刑法修正施行
    後，參諸前揭說明，自無新舊法比較之適用。
四、核被告二人所為，均係犯刑法第一百六十九條第一項之誣告
    罪。被告二人就上開犯行，有犯意聯絡及行為分擔，皆為共
    同正犯。被告二人利用不知情之律師撰寫告訴狀提出告訴，
    為間接正犯。爰審酌被告乙○○有偽證前科，被告甲○○有
    槍砲、傷害等前科，有卷附臺灣高等法院被告前案紀錄表可
    參，其二人誣告他人犯罪，妨害國家審判權之正確行使，並
    因此開啟原無必要之偵查、審理程序，耗費司法資源甚鉅，
    事後飾詞卸責，完全未有悔意，犯後態度不佳等一切情狀，
    分別量處如主文所示之刑。
五、被告二人提出誣告之時間雖係於九十六年四月二十四日前，
    然渠等於該案九十六年四月二十六日第一審法院審理、九十
    六年七月二十七日第二審法院準備程序，仍以告訴人或告訴
    代理人身分到庭陳述渠等告訴意旨，被告二人最後犯罪行為
    時間在九十六年四月二十四日之後，不合中華民國九十六年
    罪犯減刑條例所定減刑要件，自不得減刑。
六、被告二人於渠等誣告案件第一審審理中，均供前具結，而為
    虛偽陳述，涉犯偽證罪嫌部分，未據檢察官於本案中起訴，
    且因修正後刑法已刪除牽連犯之規定，此部分與被告二人
    本案經起訴成罪之犯行，核無裁判上一罪關係，並非起訴效
    力所及，本院自不得就此加以審判，應由檢察官另行依法處
    理，附此敘明。
據上論斷，應依刑事訴訟法第二百九十九條第一項前段，刑法第
二十八條、第一百六十九條第一項，判決如主文。
中　　華　　民　　國　　96　　年　　12　　月　　20　　日
                  刑事第十二庭  審判長法  官  莊深淵
                                      法  官  蔡建興
                                      法  官  羅智文
以上正本證明與原本無異。
如不服本判決，應於收受送達後10日內向本院提出上訴書狀（應
敘述具體理由並附繕本）。
上訴書如未敘述理由，應於上訴期間屆滿後20日內補提理由書於
本院。
                                      書記官  廖春玉
中　　華　　民　　國　　96　　年　　12　　月　　 20 　日
附錄本案論罪科刑法條
刑法第169條第1項
意圖他人受刑事或懲戒處分，向該管公務員誣告者，處7年以下
有期徒刑。
